最高法院刑事判決　　　　　　　　　　　　　　　九十一年度台上字第三二九一號
　　上　訴　人　甲○○
　　選任辯護人　吳瑞堯律師
　　　　　　　　王炳輝律師
　　上　訴　人　乙○○
右上訴人等因常業重利等罪案件，不服台灣高等法院台中分院中華民國八十九年四月
十二日第二審判決（八十九年度上訴字第二九七號，起訴案號：台灣彰化地方法院檢
察署八十六年度偵字第七一七二、九二一０號），提起上訴，本院判決如左：
    主  文
原判決關於甲○○部分撤銷，發回台灣高等法院台中分院。
其他上訴駁回。
    理  由
一關於發回部分（即甲○○部分）：
本件原判決認定上訴人甲○○自民國八十四年底或八十五年初接手經營「溪彰汽車商
行」之不詳時間起，在報紙刊登廣告，以（０四）0000000號、000000
0號及0000000號電話為聯絡工具，在前址汽車商行，乘如原判決附表所列王
明東等人急迫、輕率、無經驗，分別約定貸以如原判決附表所示之金錢，惟實借金額
需先扣除第一期之利息，而以每十一天至每月不等之時間單位為一期各計算如原判決
附表借錢者之利息，計多次收得如原判決附表所列與原本顯不相當之利息，並以之為
常業。迄八十六年八月十二日中午十二時許，為警查獲，並扣得其所有之帳單一紙、
裝機於前址汽車商行，用戶甲○○，號碼0000000，八十六年五月之電信費收
據一紙、報刊及廣告費收據一包、印有汽車借款｜０四｜0000000之廣告版一
包、店內員工陳家振、楊森雄（二人均經檢察官為不起訴處分確定）之名片一盒、發
票人梁進，金額二十五萬元之本票一張與彰化市○○段南郭小段五｜一０六地號之土
地登記簿謄本影本一張、前揭蕭張是、陳文曲共同簽發之本票影本一張及前開發票人
為陳文宗之支票二紙等物等情。因而維持第一審論處上訴人常業重利罪刑之判決，駁
回上訴人在第二審之上訴，固非無見。
惟查：(一)、上訴人於原審審判中已否認其有經營上開汽車商行之事實，並辯稱：「我
只是人頭」之語（見原審卷第三十五頁），原審未加以調查其所辯是否屬實，亦未對
其所辯說明不予採信之理由，已屬可議；且原判決雖認定同案被告乙○○經營之「溪
彰汽車商行」，迄八十四年底或八十五年初即將該汽車商行轉讓與上訴人經營，及上
訴人自接手經營起，有在報紙刊登廣告貸款予人收取利息等事實，但理由內並未說明
其所憑之證據，自有理由不備之違誤。而如果乙○○確有於八十四年底或八十五年初
將前開汽車商行轉讓與上訴人經營之事，則原判決又認定乙○○於八十五年十二月七
日，在前開汽車商行內，乘蕭張是急需款項而借與二十萬元取得重利之事實尤屬矛盾
。(二)、原判決事實固認定上訴人有乘原判決附表所列之王明東、洪鐘城、許明農、黃
慶昌、陳志榮、柯廷炎、李泰和、乙○○、洪利民、喬宇、梁銀文、陳信旭、曾英順
及李豐貴等十四人急迫、輕率、無經驗，分別貸與金錢取得與原本顯不相當之利息。
然對於借款人究竟何人係如何急迫？何人係輕率？何人係無經驗？原判決未於事實欄
內詳加認定，明確記載，已不足為適用法律之依據；且王明東等十四人，是否確有向
上訴人借款及支付與原本顯不相當之重利，攸關上訴人有無犯罪，自有傳喚各該借款
人查證之必要，乃原審僅依在汽車商行查獲之一張所謂「帳單」即推定上訴人有常業
重利之事實，尚嫌速斷，自不足以昭折服，而有未盡調查職責之違誤。上訴意旨指摘
原判決關於上訴人部分不當，為有理由，應認此部分有撤銷發回更審之原因。
二關於駁回部分（即乙○○部分）：
按刑事訴訟法第三百七十六條所列各罪之案件，經第二審判決者，不得上訴於第三審
法院，法有明文。本件上訴人乙○○因乘他人急迫，貸以金錢，而取得與原本顯不相
當之重利案件，原審係依刑法第三百四十四條論處罪刑。查該條係刑事訴訟法第三百
七十六條第一款之案件，依首開說明，既經第二審判決自不得上訴於第三審法院，並
不因原判決正本，書記官記載其得上訴而生其得上訴之效力，是上訴人提起上訴，顯
為法所不許，應予駁回。
據上論結，應依刑事訴訟法第三百九十七條、第四百零一條、第三百九十五條前段，
判決如主文。
中      華      民      國    九十一    年      六      月     十三     日
                              最高法院刑事第八庭
                                  審判長法官  莊  登  照
                                        法官  洪  明  輝
                                        法官  黃  一  鑫
                                        法官  魏  新  和
                                        法官  林  秀  夫
      右正本證明與原本無異
                                              書  記  官
中      華      民      國    九十一    年      六      月     十八     日
